臺灣高等法院刑事判決　　　　　　　　　　　　　九十一年度上訴字第一一四六號
　　上　訴　人　甲○○
　　即　被　告
右上訴人因違反組織犯罪防制條例案件，不服臺灣板橋地方法院九十年度訴緝字第一
二一號，中華民國九十年十月二十九日第一審判決 (起訴案號：臺灣板橋地方法院檢
察署八十六年度偵字第三二一三號、第五五三八號)提起上訴，本院判決如左：
    主  文
上訴駁回。
    事  實
一、甲○○綽號阿寶，曾有殺人、偽造文書等前科，其因殺人案經本院判處有期徒刑
    十一年，褫奪公權八年，於七十年十一月十二日確定，八十五年二月二十二日執
    行完畢，猶不知悔改，明知四海幫屬於以犯罪為宗旨，具有集團性、常習性及脅
    迫性或暴力性之組織，仍與綽號「八爺」周志榮、綽號「阿成」毛志龍（以上二
    人分別經本院另案判處有期徒刑陸月、伍月確定）、綽號「小古」古紹龍（俟到
    案後另結）、「小四」宋鴻文（已死亡，其違反組織犯罪條例部分業經臺灣桃園
    地方法院檢察署處分不起訴確定，其餘被訴妨害自由、強制、恐嚇罪部分業經臺
    灣板橋地方法院判決公訴不受理）暨綽號「維士比」之姓名不詳成年男子於八十
    五年五月間某日下午四、五時許同赴臺北市○○路之安敦大廈內，參與由綽號「
    小龍」之劉維仁所發起自任堂主、經蔡冠倫主持拜香典禮之四海幫所屬海龍堂入
    會儀式，即以臺北縣永和市○○路一○六號一樓之永陸計程車行（以下簡稱為「
    永陸車行」）為堂口，而參與該犯罪組織。嗣海龍堂因堂主劉維仁於八十六年元
    月三十一日被羈押於臺灣臺東看守所綠島分舍內，旋與後至桃園縣警察局自首之
    宋鴻文均於同年二月四日宣誓脫離該犯罪組織而瓦解。
二、案經臺北縣警察局永和分局移送臺灣板橋地方法院檢察署檢察官偵查起訴。
    理  由
一、訊據上訴人即被告甲○○固不諱言於八十五年五月間，曾與綽號「小古」之古紹
    龍等人到臺北市○○路之安敦大廈參與四海幫海龍堂拜堂儀式之事實，惟矢口否
    認參與犯罪組織犯行，辯稱伊當時係在永陸公司上班，是公司上司叫伊等去吃飯
    ，到現場始知實際狀況，並無參與幫會之意思，但不敢離去，因非伊自願，翌日
    即離職，未再與他們聯絡，根本不知係參與犯罪組織及劉惟仁、宋鴻文有自首情
    事，伊亦不知要去自首，且伊經臺灣臺北地方法院檢察署檢察官起訴前因於八十
    五年六月間參與竹聯幫虎堂之犯罪組織（按甲○○供稱已獲判無罪），豈可能再
    加入四海幫海龍堂云云。惟查：
  (一)四海幫成立於四十四年間，旗下設幫規、分堂等組織架構，各警察機關歷年來查
    獲其成員涉及流氓與刑事案件多起，由查獲資料顯示其成員多以犯罪為常業，且
    多數於感訓處分執行完畢、服刑期滿或假釋後，有再犯罪之情形，即有犯罪及破
    壞社會秩序之虞，為防止渠等繼續危害社會秩序與安定，爰以不良幫派列管，業
    據內政部警政署刑事警察局以八十六年十一月十七日（八六）警刑檢字第七五六
    三四號函認定在案（見原審卷(一)第二三三頁、第二三四附臺灣高等法院花蓮分院
    八十七年度上重訴字第三四四號案【以下簡稱「前案」】之刑事判決），足證四
    海幫海龍堂為一有完整內部管理結構，兼具集團性、常習性之強暴性、脅迫性之
    以犯罪為宗旨之組織甚明。
  (二)右揭犯罪組織成立乃至瓦解之事實，業據該海龍堂堂主劉維仁於八十六年二月四
    日於臺灣臺東看守所綠島分舍內自白，及參與該組織之另案被告宋鴻文於同日到
    桃園縣警察局自首，該二人均脫離該幫派組織，有前案判決及桃園縣警察局八十
    八年二月二日桃警刑字第四九九九一號函檢附之脫離犯罪組織切結書、犯罪組織
    登記名冊影本可稽（見原審八十六年訴字第一九七九號卷(一)第一四七頁、第一四
    九頁、第二二七頁以下），核與該組織成員周志榮於檢察官偵查時供稱略以：我
    是四海幫海龍堂成員，海龍堂是以劉維仁為堂主，旗下成員有宋鴻文綽號『小四
    』、毛志龍綽號『阿成』、古紹龍綽號『小古』、甲○○綽號『阿寶』、李昭慶
    綽號『阿慶仔』、綽號『維士比』及我本人。：：劉維仁是八十五年七月間在永
    和市○○路一○六號成立海龍堂的。我屬四海幫海龍堂，綽號「八爺」，據我所
    知四海幫老大蔡冠倫應是幕後支持者」、等語（見八十六年度偵字第三二一三號
    卷第十四頁正反面、第十六頁、第一二七頁反面、第一二八頁）。又該組織成員
    之毛志龍於偵查及原審訊問時供稱：我認識劉維仁，我在八十五年七、八月間由
    古紹龍介紹去永陸工作一段時間，周志榮及甲○○也在永陸工作，其餘被告我不
    認識。我知道劉維仁有成立四海幫海龍堂，堂主是劉維仁，古紹龍在海龍堂成立
    大會時有帶我去參加，他帶我去是為了湊人數，是在台北市○○路，我離開永陸
    後即未再聯絡。當天甲○○、周志榮也有一齊去，是古紹龍帶去的、海龍堂成立
    時是溫貽元找我們去的、我有參加海龍堂成立拜堂儀式，是與其他四位被告一起
    去參加四海幫海龍堂之拜堂儀式。我到現場才知道，現場我也不敢揚言要退出，
    八十五年五月間去拜堂，拜堂完後不久我人便離開等語（見八十六年度偵字第三
    二一三號卷第二○五頁反面、及原審【八十六年訴字第一九七九號，分卷(一)、卷
    (二)】卷(一)第四十七頁正、反面、第一七○頁、第一一二頁、第二一七頁反面）相
    符。
  (三)參諸另案被告古紹龍供稱：我有介紹毛志龍到永陸工作，還有甲○○也是我介紹
    的。本來不清楚劉維仁有成立幫派，後來是劉維仁通知我去安和路上之安敦大廈
    ，他說要開幕需要人手，：：我和毛志龍及卞昭全當天一起前往，到場才知道去
    拜堂，因為他們是幫派，我因害怕而不敢拒絕，也有拜堂，但身分證等相關資料
    並沒有給他，我們三人一起拜堂，周志榮當天也在場。：：當天蔡冠倫有到場，
    我自八十二年陸續在永陸工作，前後約一年左右，：：海龍堂成立時是溫貽元找
    我們去的，、我有去觀禮，八十五年又來永陸做三個月，我是受溫貽元邀請才去
    觀禮，約八十五年五月間，觀完禮才離職，八十五年五月間，拜完堂不久，我便
    到台中了，拜堂日期記不得了等語。（見八十六年度偵字第三二一三號卷第二二
    五頁反面及原審卷(一)第四十七頁正、反面、第一九一頁反面、第二○四頁反面、
    第二一七頁、第二一八頁訊問筆錄）。及另案被告宋鴻文警訊及偵查中供稱：當
    天我是去湊人數，在台北市○○路，時間是八十五年五月至七月間，詳細日期我
    不記得，我沒有簽名，但有拜香，我有去自首，檢察官已不起訴處分了（桃檢八
    六年度偵字第三五四七九號）。我是四海幫海龍堂的成員，我綽號小四，在海龍
    堂內僅次堂主劉維仁，輩份是大哥，這是周志榮他們說的，：：海龍堂在八十五
    年五、六月份左右，在台北市○○路安敦大廈內成立。海龍堂主是綽號小龍之劉
    維仁，成員有綽號小古之古紹龍、八爺周志榮、阿成毛志龍、阿寶甲○○等四人
    我認識，其餘成員我都不認識。：：劉維仁私設海龍堂係四海幫盟主蔡冠倫所指
    使。上述筆錄內容稱我是大哥，根本沒有這回事，因為當初海龍堂成立時我只有
    去觀禮而已，八十五年五月間劉維仁去台北市○○路成立四海幫海龍堂，因我認
    識劉維仁應邀要觀禮等語（見第五五三八號偵卷第十頁正、反面、第十一頁反面
    、第二十頁反面）。與嗣於偵、審中供稱：當初溫貽元叫我及周、毛、古一起去
    北市○○路安敦大廈十四樓湊人數，當初並不知如何情形，一去才知道是黑道兄
    弟在拜堂稱兄道弟，我後來聽週遭人才知好像是蔡冠倫主持的，我只去過該次而
    已，周、毛、古也是只有去過該次而已，我有參與台北市四海幫海龍堂。於八十
    五年五、六月許在台北市○○路安敦大廈十五樓內，由綽號小龍劉維仁介紹開堂
    ，現在分堂堂主為劉維仁，不知宗旨為何，幕後老大為蔡冠倫。據我所知海龍堂
    堂主為劉維仁，成員有周志榮、毛志龍、古紹龍及卞姓男子和我等人，其餘我不
    認識。：：當初是劉維仁向我說四海幫海龍堂要開堂叫我去觀禮」（見偵字第三
    二一三號卷第二三一頁正、反面、原審卷(一)第四十七頁正、反面及桃園縣警察局
    八十八年二月二日桃警刑字第四九九九一號函檢附之調查筆錄）大致相符。
  (四)證人即永陸計程車行負責人溫貽元供稱：「成立海龍堂一事，應該是在八十五年
    五月間，是宋鴻文來找周志榮、毛志龍、甲○○去觀禮，成立海龍時李昭慶他人
    當時未到職，所以他沒有去。（周志榮等人說他們是奉你意思去觀禮？）不是的
    ，：：卞男有去觀禮，但有去觀禮應該會加入，觀禮當天因為我有事，所以沒有
    去。：：毛志龍是從八十五年二、三月間來，做到五月間觀完禮之後他跑回馬祖
    或金門，：：古紹龍他有去觀禮完後，因隔沒多久，發生他因照顧朋友的妻子，
    照顧到床上去，結果被打，他被打以後便離開至今未見到人。劉維仁是在八十八
    年八月一日接管我電台，而李昭慶是在此後到永陸保全公司上班，是劉維仁介紹
    過來，後來在舊情綿綿發生事情就離開。」、李昭慶大概是八十五年七、八月間
    寫了協議書後來（按協議書係八十六年八月間某日簽具），八十五年六月以後大
    概跟劉維仁之間的衝突都已經平息，當時只剩周志榮，還有宋鴻文在，古紹龍、
    毛志龍、甲○○他們都走了，至於李昭慶是寫協議書以後才來等語（見原審卷(二)
    第二十八頁正、反面、第二十九頁、第六十九頁反面、第七十頁），證人即永陸
    計程車行經理程麒光證稱：八十五年五、六月間在永陸電台、計程車行工作，八
    十五年七月間於永陸沒有聽聞被告要成立海龍堂之事，如有成立，應係在我前去
    之事，在我任職後並未目睹或耳聞」（見原審卷(二)第五十五頁）。證人即劉維仁
    配偶吳秀貞亦證稱：「接管永陸無線電台的經營權是八月分的事，我們去接管電
    台時李昭慶還沒來，是我們接管了二個多月之後他才從永陸保全移過來，但是他
    確定何時到永陸保全或永陸計程車工作我不知道，該二公司都在同一地址營業，
    毛志龍、古紹龍、甲○○這些人原先是永陸計程車的人，後來並沒有到我們那裡
    工作」（見原審卷(二)第二一八頁正、反面），對照卷附八十五年度偵字第五六一
    二號起訴書載被告古紹龍因酒後非禮許宜昌妻陳迺莊，於八十五年六月十三日上
    午在陳迺莊住處遭許宜昌夥人打傷（見八十六年度偵字第二三九、二四○頁），
    其所提出之臺灣省立豐原醫院診斷證明書上載病人古紹龍於八十五年六月二十日
    住院，於八十五年七月二日出院，被告甲○○亦供稱伊與古紹龍同往遭許宜昌毆
    打後即未再回到永陸車行，前往安敦大廈觀禮係在八十五年五月中旬離職之前，
    足見被告甲○○與古紹龍、毛志龍等人至遲於八十五年六月間均已離開永陸車行
    ，海龍堂之成立時點自以被告甲○○所供於八十五年五月間某日為可信。又成立
    海龍堂欲招人湊數，衡情當係發起之劉維仁親為，無由於電台被接收前尚與劉維
    仁處於對立狀態之溫貽元邀約之理，斟酌被告周志榮、毛志龍、古紹龍均係審理
    中始翻稱受溫貽元通知前往，益證被告甲○○等人均係受劉維仁邀請入會。
  (五)被告甲○○經通緝到案後於原審供稱：「（八十五年五月間，古紹龍告訴你去安
    敦大廈，要做何事？）他說要湊人數，要觀禮而已，他說叫我幫忙而已，說公司
    同事都會去，當時周志榮、劉維仁他們先進去，我是送古紹龍去的，毛志龍也有
    去，宋鴻文是何人我則不知道，我們會去是因為同事關係才去的，當時我跟公司
    借了一台轎車過去的，當時我去的時候已經下午了，是下午四、五點的時候，後
    來我們觀禮完之後，我跟劉維仁、古紹龍、毛志龍等人去吃飯，吃飯當時也有劉
    的二個朋友一起去，其中一位可能就是宋鴻文，當時觀禮過程只有二十分鐘左右
    ，去的人除了我們這幾個人之外，也沒別人過來看，當時總共有上百人在場，當
    時我跟古紹龍、毛志龍沒有拜香，劉維仁則有拜香，他帶的人都是年紀很輕的小
    伙子在那裡拜香，當時有司儀在場，說這是四海公司要成立新的分公司，原本我
    不知道那是成立什麼，經過古紹龍跟我說了之後，我才知道他們要成立海龍堂，
    當時我進去之後因為還要送他們回來，我才不好意思說要走，當時他們拜完香之
    後，我們聽他們說互道為兄弟，當時有一個留小鬍子的人，這個人可能就是蔡冠
    倫，後來我沒有去警察局自首要脫離幫派，我也沒有去做什麼樣退出幫派的動作
    」（見原審九十年度訴緝字第一二一號卷第三十一頁、第三十二頁），可見被告
    甲○○確曾與宋鴻文、周志榮、毛志龍、古紹龍等人到安敦大廈內參與由劉維仁
    發起、蔡冠倫主持之四海幫海龍堂之拜香入會儀式，到場後既經古紹龍告知欲成
    立海龍堂，復經現場司儀宣讀，自已知係參與幫派創立儀式，且到場拜香後與眾
    人互稱兄弟，未逕離去，顯有加入該幫會之意甚明；至於臺灣臺北地方法院檢察
    署八十五年度偵字第二○五四一、二○八三五、二○八四五號、八十六年度偵字
    第一○一七、二四○八號起訴書記載被告甲○○於八十五年六月間參與竹聯幫虎
    堂之犯罪組織，其時點已在本件之後，且被告甲○○亦否認有加入竹聯幫之行為
    ，於本件犯罪事實之認定自不生影響。
  綜上所述，被告甲○○所辯無非卸責之詞，不足採信。是本件事證明確，被告甲○
  ○前開犯行堪以認定，自應依法論科。
二、按組織犯罪防制條例雖於八十五年十二月十一日公布（同年月十三日施行），然
    海龍堂因堂主劉維仁於八十六年元月三十一日被羈押在臺灣臺東看守所綠島分舍
    內，旋與其後至桃園縣警察局自首之該堂大哥宋鴻文均於同年二月四日宣誓脫離
    該犯罪組織而瓦解前，被告甲○○自承伊未前往警局自首，復查無其他有何足認
    其已脫離該組織之事實，可見其參與行為終止於八十六年二月四日，已在新法施
    行後，核其所為應係犯組織犯罪防制條例第三條第一項後段之參與犯罪組織罪，
    無行為後法律變更之問題（大法官會議釋字第六八號解釋及最高法院二十八年上
    字第七三三號判例意旨參照）。茲被告甲○○有殺人、偽造文書等前科，其中於
    七十年間因殺人案經本院判處有期徒刑十一年，褫奪公權八年確定，嗣於八十五
    年二月二十二日執行完畢，有臺灣高等法院檢察署刑案紀錄簡覆表及臺灣高等法
    院被告全國前案紀錄表可憑，其於前案執行完畢後五年再犯法定本刑為有期徒刑
    以上刑之本罪為累犯，應依法加重其刑。
三、原審本同上之見解，就被告參與犯罪組織之犯行，適用組織犯罪防制條例第三條
    第一項後段，刑法第十一條前段、第四十七條之規定，並審酌被告甲○○之品行
    、犯罪之動機、目的、手段、所生危害及其犯後態度等一切情狀，量處如主文所
    示之刑，又組織犯罪條例第三條第三項前段固規定犯同條第一項之罪者，應於刑
    之執行完畢或赦免後令入勞動場所強制工作三年；惟保安處分係針對受處分人將
    來之社會危險性，為達教化、治療之目的所為拘束其身體、自由等之處置，其宣
    告仍應受比例原則拘束（司法院大法官會議議決釋字第四七一號、五二八號解釋
    意旨參照），而本件被告甲○○參與犯罪組織時僅數月，於加入四海幫海龍堂後
    亦未夥眾肆虐或恃為其他犯罪，顯見其積習不深，衡量其違犯情節，尚無宣付強
    制工作加以預防矯治之必要，併予敘明。核其認事用法，尚無不合，量刑亦甚妥
    適，本件被告仍執上詞，否認犯罪，而指摘原判決不當，為無理由，應予駁回。
據上論斷，應依刑事訴訟法第三百六十八條，判決如主文。
本案經檢察官陳維練到庭執行職務
中      華      民      國    九十一    年      七      月    三十一    日
                              台灣高等法院刑事第一庭
                                  審判長法  官  李  相  助
                                        法  官  黃  聰  明
                                        法  官  魏  新  國
右正本證明與原本無異。
如不服本判決應於收受送達後十日內向本院提出上訴書狀，其未敘述上訴之理由者並
得於提起上訴後十日內向本院補提理由書（均須按他造當事人之人數附繕本）。
                                        書記官  賴  淑  真
中      華      民      國     九十一    年      八     月      二      日
附錄：本案論罪科刑法條全文
組織犯罪防制條例第三條
發起、主持、操縱或指揮犯罪組織者，處三年以上十年以下有期徒刑，得併科新台幣
一億元以下罰金；參與者，處六月以上五年以下有期徒刑，得併科新台幣一千萬元以
下罰金。
犯前項之罪，受刑之執行完畢或赦免後，再犯該項之罪，其發起、主持、操縱或指揮
者，處五年以上有期徒刑，得併科台幣二億元以下罰金；參與者，處一年以上七年以
下有期徒刑，得併科新台幣二千萬元以下罰金。
犯第一項之罪者，應於刑之執行完畢或赦免後，令入勞動場所，強制工作，其期間為
三年；犯前項之罪者，其期間為五年。
前項強制工作，於刑之執行完畢或赦免後，檢察官認為無執行之必要者，得檢具事證
聲請法院免其執行。
第三項強制工作執行已滿一年六個月，而執行機關認為無繼續執行之必要者，得檢具
事證，報請檢察官聲請法院免予繼續執行。
